ACORDAO-COMPLETO-2344732

ACÓRDÃO 2222/2019 ATA 36/2019 - PLENÁRIO

VISTOS, relatados e discutidos estes autos, constituídos por força do subitem 9.4 do Acórdão 1087/2018-TCU-Plenário, que cuidam especificamente da análise das razões de justificativa apresentadas em atenção às audiências determinadas pela aludida deliberação, proferida em processo de monitoramento do item 8.5.6 do Acórdão 392/2002-TCU-Plenário, alterado pelo Acórdão 156/2009-TCU-Plenário,
ACORDAM os Ministros do Tribunal de Contas da União, reunidos em Sessão Plenária, diante das razões expostas pelo Relator, em:
9.1. rejeitar as razões de justificativa apresentadas por Luiz Otávio Oliveira Campos (XXX.575.532-XX) e por Luiz Fernando Garcia Silva (XXX.602.648-XX) ;
9.2. aplicar, com fundamento no art. 58, §1º, da Lei 8.443/1992, as multas indicadas a seguir, fixando prazo de 15 (quinze) dias, a contar da ciência da notificação, para que comprovem, perante o Tribunal, o recolhimento das correspondentes quantias ao Tesouro Nacional, atualizadas monetariamente a partir do dia seguinte ao do término do prazo estabelecido, até a data do efetivo recolhimento, na forma da legislação em vigor:
	Responsável
	CPF
	Valor (R$) 

	Luiz Otávio Oliveira Campos
	XXX.575.532-XX
	R$ 20.000,00

	Luiz Fernando Garcia Silva
	XXX.602.648-XX
	R$ 18.000,00

9.3. autorizar, desde logo, a cobrança judicial da dívida, nos termos do art. 28, inciso II, da Lei 8.443/1992;
9.4. autorizar, desde logo, caso seja requerido, o pagamento das dívidas decorrentes em até 36 (trinta e seis) parcelas mensais e consecutivas, nos termos do art. 26 da Lei 8.443/1992 c/c o art. 217 do Regimento Interno do TCU, fixando-se o vencimento da primeira parcela em 15 (quinze) dias, a contar do recebimento da notificação, e o das demais a cada 30 (trinta) dias, devendo incidir sobre cada uma os encargos devidos, na forma prevista na legislação em vigor, alertando os responsáveis de que a falta de comprovação do recolhimento de qualquer parcela importará o vencimento antecipado do saldo devedor, nos termos do art. 217, § 2º, do Regimento Interno do TCU;
9.5. apensar estes autos ao TC Processo 011.765/1999-2;
9.6. dar ciência desta deliberação ao Ministério da Infraestrutura e aos responsáveis.

Monitoramento do cumprimento de determinação com vistas à promoção de imediata licitação da área STS20 do Porto de Santos, após expirado o prazo de vigência pactuado. Análise das audiências.

extinto Ministério dos Transportes, Portos e Aviação Civil (atual Ministério da Infraestrutura).

3. Responsáveis: Luiz Fernando Garcia da Silva (XXX.602.648-XX); Luiz Otávio Oliveira Campos (XXX.575.532-XX).

13.1. Ministros presentes: José Mucio Monteiro (Presidente), Benjamin Zymler, Augusto Nardes, Aroldo Cedraz e Ana Arraes.
13.2. Ministros-Substitutos convocados: Augusto Sherman Cavalcanti, Marcos Bemquerer Costa (Relator), André Luís de Carvalho e Weder de Oliveira.

ACORDAO-COMPLETO-2414703

Acórdão 2091/2020 - Plenário

ACORDAO-COMPLETO-2387822

Acórdão 2889/2019 - Plenário

ACORDAO-COMPLETO-2519762

Acórdão de Relação 2846/2021 - Plenário

Acórdão de Relação

ACORDAO-COMPLETO-2427931

Acórdão 2536/2020 - Plenário

LUIZ FERNANDO GARCIA DA SILVA

MARCOS BEMQUERER

Por registrar as principais ocorrências havidas no andamento do processo até o momento, resumindo os fundamentos das peças acostadas aos autos, adoto como relatório, com os ajustes necessários, a instrução da secretaria responsável pela análise da demanda (peça 167) , que contou com a anuência do corpo diretivo da unidade (peças 168-169) :
"INTRODUÇÃO
1. Cuidam os vertentes autos de monitoramento do item 8.5.6 do Acórdão 392/2002-TCU-Plenário, de relatoria do Ministro Walton Alencar Rodrigues, alterado pelo Acórdão 156/2009-TCU-Plenário, de relatoria do Ministro Raimundo Carreiro, exarados no âmbito do TC Processo 011.765/1999-2. No decisum foi determinado que, após expirado o prazo de vigência do Primeiro Instrumento de Retificação, Ratificação e Aditamento (9/2/2014) , a Companhia Docas do Estado de São Paulo (Codesp) licitasse e não prorrogasse, em nenhuma hipótese, o Contrato Pres 3/1999, firmado com a empresa Pérola S/A (Pérola) .
2. Com efeito, tal avença, para arrendamento da área STS20, correspondente aos Armazéns XII, XVII, T8 - Terminal de Sal e a área da antiga localização da Balança Rodoviária 23, fora celebrada sem qualquer tipo licitação prévia.
3. Nesse sentido, a partir do TC Processo 007.001/2013-4, constituído também para o monitoramento das deliberações acima, foi autuado este apartado para apreciação de audiências determinadas pelo Acórdão 1087/2018-TCU-Plenário, Relator Bruno Dantas, em virtude de possíveis irregularidades encontradas na inércia dos responsáveis em licitar a referida área.
HISTÓRICO
4. Mediante auditoria realizada na área de licitações e contratos da Codesp, esta Corte de Contas, por meio do Acórdão 392/2002-TCU-Plenário, alterado pelo Acórdão 156/2009-TCU-Plenário, fixou prazo para que a autoridade portuária adotasse todas as providências necessárias ao exato cumprimento dos arts. 2º, 3º, 41, 54, § 1º, e 61, parágrafo único, da Lei 8.666, de 21 de junho de 1993, no caso a:
8.5.6. promoção de imediata licitação para a exploração, mediante arrendamento, dos Armazéns XII e XVII e do T8 - Terminal de Sal, após expirado o prazo de vigência atualmente pactuado mediante o Primeiro Instrumento de Retificação, Ratificação e Aditamento ao Contrato Pres 3/1999 (9/2/2014) , o qual, em nenhuma hipótese, deve ser prorrogado.
5. Contudo, em 2013, em sede de tutela de urgência, concedida no bojo do Processo 4016452-29.2013.8.26.0562, da 2ª Vara Cível da Justiça Estadual de Santos - SP, ratificado pela Justiça Federal de Santos - SP (Processo 0006657-66.2014.4.03.6104) , foi determinado que a entidade se abstivesse de praticar qualquer ato administrativo tendente a extinguir o mencionado contrato de arrendamento.
6. No entanto, tal tutela foi cassada pelo Tribunal Regional Federal da 3ª Região (TRF3) , nos autos do Agravo de Instrumento 0008540-56.2016.4.03.0000, impetrado pela União, em 23 de novembro de 2016.
7. Durante o decorrer do litígio judicial, não obstante o teor dos referidos acórdãos deste Tribunal, a extinta Secretaria Especial de Portos (SEP/PR) , em 1º/4/2016 e 8/4/2016, exarou os Ofícios 135 e 143/2016 (peça 36, p.3-18) suspendendo a licitação da área STS20 e determinando à Antaq a análise de um pedido de reequilíbrio econômico-financeiro realizado pela Pérola S.A.
8. Na demanda, a arrendatária, em razão dos investimentos adicionais realizados para modernização das instalações que operam com fertilizantes; da destruição provocada pelo vendaval ocorrido em 14/1/2009; e da necessidade de novos investimentos para a modernização do Armazém T8 - Terminal de Sal que, em virtude do tempo transcorrido, encontrar-se-iam em situação de grande degradação, requereu a repactuação do prazo contratual original, de modo que o período de paralisação das atividades, acrescido do lapso temporal necessário para amortização dos investimentos, fosse incorporado à avença. Além do mais, pleiteou a exclusão da referida área do Programa de Licitações do Porto de Santos até a análise conclusiva do pedido.
9. Por outro lado, a Antaq, por meio do Ofício 267/2017 (peça 160, p. 1) , demonstrou entendimento de que, apesar de não estar concluída a análise do pleito de reequilíbrio econômico-financeiro da Pérola S.A,
 (...) os investimentos adicionais realizados em vista da modernização das instalações que operam com fertilizantes e da destruição provocada pelo vendaval ocorrido em 14/1/2009 já geraram remuneração suficiente para a sua amortização até a presente data [data do ofício], não implicando em óbices para que o Poder Concedente realize processo licitatório da área STS20.
10. Ainda, noticiou que o Contrato Pres 3/1999 fora declarado extinto pela Resolução Antaq 3.495/2014 e que a Agência, em decorrência da decisão do TRF3, notificara a Codesp e a Pérola S.A, por meio do Ofício 129, de 11/7/2017 (peça 161) , para que celebrassem 'contrato de transição', no prazo de trinta dias, sob pena de lavratura de auto de infração e de adoção de medida cautelar de interdição em razão da ocupação irregular da área portuária (peça 160, p. 2) .
11. Embora o prazo dado pela autarquia tenha expirado em 11/8/2017, tal ajuste transitório somente foi celebrado em 18/10/2017, de modo que a Pérola S.A continuou operando no porto durante esse período sem qualquer avença regulamentadora.
12. Nesse sentido, no âmbito do TC Processo 007.001/2013-4, por meio do Despacho de 27/10/2017 (peça 8) , o Relator considerou grave as constatações verificadas, notadamente que:
a) o então MTPA tivesse suspendido os preparativos para a licitação da área STS20;
b) desde a queda da liminar em novembro de 2016 até a data do Despacho do Ministro Relator, não houvesse sido formalizado o 'contrato de transição', autorizado pela Antaq desde 2014; e
c) estivesse havendo demora na realização da licitação da área STS20.
13. Como consequência, naquele momento o Relator considerou necessário colher informações acerca dos impedimentos porventura existentes para dar cumprimento à determinação constante do subitem 8.5.6 do Acórdão 392/2002-TCU-Plenário nos seus exatos termos, qual seja, promover a imediata licitação da área. Por isso, determinou a realização de inspeção no então MTPA, na Antaq e na Codesp.
14. Nesse sentido, com relação ao item 'b', após fiscalização da Secex/SP em processo apartado (TC Processo 034.411/2017-8) , detectou-se que a Codesp não adotara tempestivamente as providências necessárias para que o 'contrato de transição' com a Pérola fosse assinado. Condição que contribuiu para que a empresa operasse o terminal portuário por quase um ano de forma precária, uma vez que não existia qualquer termo contratual ou outro instrumento formal.
15. Além do mais, após audiência e análise das razões de justificativa, aplicou-se, por meio do Acórdão 1277/2018-TCU-Plenário, a multa prevista no art. 58, inciso II, da Lei 8.443/1992 ao Diretor-Presidente da Codesp.
16. Já com relação aos itens 'a' e 'c', após inspeção realizada pela SeinfraPortoFerrovia no âmbito do TC Processo 007.001/2013-4, concluiu-se, quanto ao primeiro ponto, que os Ofícios 135 e 143/2016 foram encaminhados sem qualquer aval prévio ou posterior da assessoria jurídica do MTPA, o que provocou grave dano à administração pública (relatório do Acórdão 1087/2018-TCU-Plenário, p. 19) .
17. Ademais, de acordo com a análise, tais comunicações concorreram para que a licitação da área STS20 não ocorresse, uma vez que suspenderam os preparativos do certame, que incluíam a confecção do edital e atualização dos estudos, e ainda municiaram a arrendatária de informações para que o Judiciário mantivesse a liminar durante o litígio judicial.
18. Por último, quanto à alínea 'c', entendeu-se que, não obstante a previsão de lançamento do edital do arrendamento para meados de julho de 2018, a análise de todo o processo, mormente do cronograma, indicaria desídia administrativa, haja vista o longo lapso temporal da decisão deste Tribunal até o reinício da atualização dos estudos (dezembro de 2017) e até a previsão de assinatura do contrato (fevereiro de 2019) . Principalmente ao se considerar que a determinação do item 8.5.6 do Acórdão 392/2002-TCU-Plenário foi propalada há 16 anos e que a atualização dos estudos poderia ter sido reiniciada desde antes de novembro de 2016.
19. Desse modo, mediante o Acórdão 1087/2018-TCU-Plenário, foram determinadas as audiências dos Sr. Luiz Otávio Oliveira Campos, então Secretário Nacional de Portos, e de Luiz Fernando Garcia Silva, então Secretário de Políticas Portuárias.
20. Nesse sentido, os responsáveis apresentaram suas razões de justificativa por meio das comunicações acostadas às peças 29 e 157, respectivamente.
21. Destarte, na instrução em epígrafe, os argumentos levantados, com suas respectivas análises, serão sintetizados adiante por tópicos, consoante estrutura dos documentos apresentados pelos gestores.
22. No entanto, antes de tal apreciação, cabe destacar que, em 24/7/2018, foi publicado o Edital de Leilão 6/2018-ANTAQ, para arrendamento de área e infraestrutura públicas para a movimentação e armazenagem de granéis sólidos minerais, especialmente fertilizantes e sais, localizadas dentro do porto organizado de Santos, no caso, o terminal STS20 (peça 162) .
23. Todavia, de acordo com o Ofício Antaq 462/2018 (peça 163) , em 13/11/2018, durante a etapa de recebimento dos volumes relativos às Declarações Preliminares, Documentos de Representação, Garantia de Proposta (Volume 1) e Proposta pelo Arrendamento (Volume 2) , não foram apresentadas propostas para o projeto, restando, portanto, deserto o certame.
24. Além do mais, também de acordo com a comunicação acima, a Agência afirmou que envidará esforços visando à imediata desocupação da área, para que seja explorada em regime público e não mais por meio do instituto do contrato de transição, nos termos do art. 46 da Resolução Normativa Antaq 7/2016.
EXAME TÉCNICO
I. Razões de justificativa de Luiz Otávio Oliveira Campos - então Secretário Nacional de Portos
25. Por meio do Ofício 288/2018-TCU/SeinfraPortoFerrovia (peça 20) , foi realizada a audiência do então Secretário Nacional de Portos pela:
não realização da licitação da área STS20 do Porto de Santos, em afronta aos princípios da eficiência (CF art. 37, caput) , da razoável duração do processo (CF art. 5º, LXXVIII) , tendo em vista a determinação expressa do subitem 8.5.6 do Acórdão 392/2002-TCU-Plenário, alterado pelo Acórdão 156/2009-TCU-Plenário, para promoção imediata da licitação e para a não prorrogação, em nenhuma hipótese, do Contrato Pres 3/1999, firmado com a SPE Pérola S.A. sem licitação prévia, para arrendamento de área abrangendo os Armazéns XII, XVII, T8 - Terminal de Sal e a área da antiga localização da Balança Rodoviária 23 da Codesp, após expirado o prazo de vigência pactuado mediante o Primeiro Instrumento de Retificação, Ratificação e Aditamento (9/2/2014) , possibilitando a perpetuação, de fato, da concessionária SPE Pérola S.A sob as mesmas condições contratuais do Contrato Pres 3/1999, o que, no seu cerne, se tornou substancialmente o mesmo que a prorrogação não permitida pelo Acórdão supramencionado, configurando desídia administrativa.
26. Como resposta, o agente apresentou o Ofício 443/2018/SNP/MTPA (peça 29) , cujo conteúdo remeteu ao Memorando 2217/2018/DOUP/SNP (peça 30) e à Nota Informativa 15/2017/CGMO-SNP/DOUP/SNP-MTPA (peça 31) , comunicações em que estariam as razões para o procedimento licitatório não ter sido promovido à época do Acórdão 156/2009-TCU-Plenário.
27. De acordo com os documentos, o STS20 fazia parte do Bloco I do Programa de Arrendamentos Portuários (PAP) . Portanto, seus estudos com vistas à realização da licitação seriam priorizados desde a mudança do marco legal instituído pela Lei 12.815/2013.
28. Ademais teriam sido objeto das etapas preparatórias que precedem o procedimento licitatório, nos termos da legislação vigente, a saber: submissão ao processo de consulta/audiência pública pela Agência Nacional de Transportes Aquaviário (Antaq) e aprovação do correspondente Estudo de Viabilidade Técnica, Econômica e Ambiental (EVTEA) pelo Tribunal de Contas da União.
29. Nesse sentido, a aprovação por esta Corte só teria ocorrido parcialmente em maio de 2015, com o Acórdão 1077/2015-TCU-Plenário, Relator Aroldo Cedraz.
30. Além do mais, pelo fato de os estudos serem de 2013, segundo o secretário, haveria necessidade de atualização de algumas premissas.
31. Somado a esse contexto, as mudanças no cenário político do Governo Federal, com a fusão das Secretarias de Portos e de Aviação Civil da Presidência da República ao Ministério dos Transportes, criando o novo Ministério dos Transportes, Portos e Aviação Civil, teria ocasionado mudanças no quadro de gestores dessas pastas, demandando um natural período de reorganização interna. Igualmente, também impactaria os trabalhos a instituição do Programa de Parcerias de Investimentos (PPI) e a reorganização da Empresa de Planejamento e Logística (EPL) .
32. Diante desse cenário, segundo o alegante, na atual estratégia de realização de novos arrendamentos portuários, conduzida pelo PPI, o STS20 integraria, desde novembro de 2016, conforme Ofício 576/2016/SPP/SEP/PR (data anterior à queda da liminar) , o grupo de quinze estudos a serem priorizados pela EPL para realização de atualizações.
33. Nesse sentido, durante a revisão dos projetos, teria se verificado a viabilidade de modelar dois terminais, sendo um específico para movimentação de sal, e outro específico para movimentação de fertilizantes. Desse modo, em vez de uma simples atualização, seria necessária a elaboração de novos estudos para cada produto, modificando assim a denominação da área para STS20 (movimentação de sal) e STS20A (movimentação de fertilizantes) .
34. Assim, o novo cronograma para licitação do terminal em questão teria como datas base: dezembro de 2017, para atualização de estudos; abril de 2018, para consulta pública; junho de 2018, para nova manifestação do TCU; e novembro de 2018, para realização do leilão; e fevereiro de 2019, para assinatura do contrato.
35. Por outro lado, destacou que a prorrogação ordinária do Contrato Pres 3/1999 (proibida por este Tribunal) não se confundiria com a possibilidade de recomposição (devolução) de prazo contratual, nos termos da Súmula 191 - TCU, tampouco com a possibilidade de adequação do prazo (ou indenização) como forma de reequilibrar as condições originais do contrato, conforme reza a Constituição Federal (CF) de1988 e a Lei de Licitações.
36. Desse modo, sob o argumento da garantia do equilíbrio econômico-financeiro dos contratos, seria oportuno ao Poder Concedente buscar a melhor estratégia e o melhor momento para licitar a área STS20, suspendendo temporariamente os trâmites para licitação do terminal, conforme Ofício 135/2016, até a conclusão das análises técnicas da SEP/PR e Antaq.
37. Passados sete meses sem manifestação da Agência, o então Secretário de Políticas Portuárias, por intermédio do Ofício 576, de 4/11/2016, em estratégia conjunta com a Secretaria do PPI e a EPL, teria sinalizado a importância da revisão dos estudos de diversos terminais (inclusive o STS20) para o regular prosseguimento do PAP, o que teria acarretado a perda dos efeitos do Oficio 135/2016.
38. Por fim, ressaltou-se que a suspensão dos procedimentos do certame por sete meses não teria ocasionado prejuízo à licitação do terminal, pois ainda subsistiria a liminar judicial que mantinha até 23/11/2016 a vigência do referido contrato de arrendamento.
I.1. Análise da SeinfraPortoFerrovia
39. Com relação à alegação de que a licitação do STS20 seria priorizada desde 2013 por fazer parte do Bloco I do PAP, os argumentos levantados não são suficientes para afastar a irregularidade.
40. Por mais que, logo após a mudança do marco legal instituído pela Lei 12.815/2013, o Ministério tenha tomado iniciativas esparsas no sentido de licitar o terminal, como a sua inclusão no primeiro bloco do programa de arrendamento, posteriormente, em especial por meio do Ofício SEP 135, de 1º/4/2016, adotou procedimentos em sentido diverso.
41. Com efeito, conforme se verifica no documento citado alhures, já após a apreciação dos estudos por este Tribunal (subitem 9.8 do Acórdão 1077/2015-TCU-Plenário, de 6/5/2015) , a então Secretaria de Portos suspendeu a licitação em tela, notadamente - pelo momento processual - a sua fase interna, o que retardou os atos preparatórios para o certame futuro, como, por exemplo, a revisão dos estudos técnicos e a elaboração dos documentos jurídicos do arrendamento.
42. No que concerne às modificações na estrutura do Governo Federal, de fato, em maio de 2016, foi editada a Medida Provisória 726, que extinguiu a Secretaria Especial de Portos da Presidência da República (SEP/PR) e a fundiu na estrutura do antigo Ministério dos Transportes, criando, assim, o então MTPA. Além do mais, pouco tempo depois, no fim de agosto de 2016, a Administração Pública Federal passou por um período de profunda reestruturação de governo, em face do processo de impeachment da então Presidente da República. Ainda em reestruturação, o Governo Federal, por meio da Lei 13.334, de 13/9/2016, redefiniu as competências da Secretaria de Programas de Parcerias de Investimentos (SPPI) e da Empresa de Planejamento e Logística (EPL) e criou o Programa de Parcerias de Investimento (PPI) .
43. Por outro lado, em 23/11/2016, foi cassada a liminar que impedia a Codesp de tomar qualquer providência tendente a extinguir o contrato de arrendamento. Momento a partir do qual voltou a estar autorizada a realização da fase externa da licitação.
44. Portanto, malgrado o período de reestruturação interna dos órgãos competentes, na data em que a tutela de urgência foi cassada, as etapas mais significativas dessa reorganização já haviam sido concluídas. Logo, existiam condições para, no mínimo, terem sido reiniciados os preparativos em prol da realização do certame licitatório da área.
45. No entanto, pela Nota Informativa 15/2017 (peça 164) , o cronograma para a licitação do referido terminal previa a atualização dos estudos apenas para dezembro de 2017 e a assinatura do novo contrato, após a licitação, para fevereiro de 2019, ou seja, depois de mais de dois anos do levantamento da medida acautelatória.
46. Essa condição resultou, de fato, em uma prorrogação tácita de quase cinco anos para o Contrato Pres 3/1999, celebrado junto à empresa Pérola, com prazo de vigência até 8/2/2014, sobre o qual incide determinação do TCU vedando qualquer hipótese de prorrogação. Deveras, até a emissão do Ofício Antaq 462/2018, em 13/11/2018, a SPE ainda explorava o arrendamento em tela.
47. Além do mais, ressalta-se que, mesmo antes da cassação da tutela de urgência, já seria possível ao Ministério adotar os procedimentos concernentes à fase interna da licitação, haja vista que a suspensão se limitava à adoção de providência tendente à extinção do contrato antes de eventual prazo de recomposição.
48. Com efeito, tal embargo não incidia sobre os atos preparatórios de um futuro certame licitatório que, poderia, eventualmente, até incluir tal prazo de recomposição, caso assim fosse a decisão de mérito do processo judicial.
49. Quanto à justificativa de que a prorrogação ordinária do Contrato Pres 3/1999 (proibida por este Tribunal) não se confundiria com a possibilidade de recomposição de prazo contratual e de que, sob o argumento da garantia do equilíbrio econômico-financeiro dos contratos, seria oportuno ao Poder Concedente buscar a melhor estratégia e o melhor momento para licitar a área STS20, suspendendo temporariamente os trâmites para licitação do terminal, destaca-se que a Antaq e a própria SEP/PR haviam sido uníssonas ao confirmar que não se vislumbrava a necessidade de acréscimo de prazo para o caso em análise, tampouco a possibilidade de indenização dos investimentos realizados na reconstrução dos armazéns (Ofícios 194 e 1.816/2013, peças 165 e 166, respectivamente) .
50. Destarte, não merecem prosperar tais argumentos levantados.
51. Igualmente, não subsistem as alegações de que a suspensão dos procedimentos do certame por sete meses não ocasionou prejuízo à licitação do terminal, uma vez que nesse período ainda perdurava liminar judicial.
52. Com efeito, consoante voto do Acórdão 1087/2019-TCU-Plenário, Relator Bruno Dantas, repisa-se que 'o impedimento determinado ao poder concedente foi para qualquer providência tendente à extinção do contrato antes de findado o prazo de recomposição, o que não se confunde com atos preparatórios para licitação futura. Assim, nesse ponto, resta claro que o poder concedente quedou inerte, ciente, desde 2009, das medidas que teria que tomar acerca da licitação dos serviços relativos à área arrendada. '
53. Ademais, a suspensão dos trâmites do certame, 'além de abortar qualquer providência que eventualmente viesse a ser adotada em termos licitatórios, ainda municiou a arrendatária de informações bastantes para que o Judiciário mantivesse a liminar por mais tempo'.
54. Diante do exposto, embora em 24/7/2018, tenha sido publicado o Edital de Leilão 6/2018-ANTAQ, durante os mais de vinte meses entre cassação da liminar e a publicação do instrumento convocatório, não se identificou a oportuna atuação do MTPA para o deslinde da licitação da referida área em prol do cumprimento da determinação em monitoramento. Deveras, a análise de todo o processo, mormente do cronograma, expõe injustificada morosidade, em vista do longo lapso temporal até o reinício da atualização dos estudos (dezembro de 2017) e até a publicação do edital (julho de 2018) , principalmente quando se leva em conta que a determinação do item 8.5.6 do Acórdão 392/2002-TCU-Plenário já existe há 16 anos e que já se poderia ter reiniciada a atualização dos estudos mesmo antes de novembro de 2016.
55. Exsurge dos autos, portanto, desarrazoada demora, haja vista que a licitação não esteve entre as prioridades do órgão, em desrespeito ao comando jurisprudencial emitido por esta Corte de Contas, em afronta aos princípios da eficiência da administração pública (art. 37, caput, da Constituição Federal) e da razoável duração do processo (art. 5º, LXXVIII, Constituição Federal) , o que permitiu a manutenção do arrendamento com a Pérola, por meio da assinatura de 'contratos de transição', de cunho emergencial.
56. Condição ainda mais patente ao se analisar o Decreto 9.000/2017, cujo conteúdo assevera que compete à Secretaria Nacional de Portos, dentro da estrutura regimental do MTPA,
Art. 22. À Secretaria Nacional de Portos compete:
I - assessorar o Ministro de Estado na coordenação e supervisão dos órgãos e entidades vinculadas do setor de portos e instalações portuárias marítimos, fluviais e lacustres;
II - propor, implementar e monitorar a política nacional de transportes, do setor de portos e instalações portuárias marítimos, fluviais e lacustres, em articulação com a Secretaria de Política e Integração;
III - participar da formulação e implementação do planejamento estratégico do Ministério, relativo ao setor de portos e instalações portuárias marítimos, fluviais e lacustres, propondo prioridades dos programas de investimentos;
 (...) 
VI - elaborar e propor ao Ministro de Estado a aprovação dos planos de outorgas para exploração da infraestrutura e de prestação de serviços do setor de portos e instalações portuárias marítimos, fluviais e lacustres; (grifo não consta do original) 
57. Destarte, tendo em vista que as razões de justificativa levantadas não subsistem, passa-se a análise de responsabilidade do gestor.
58. No que concerne à conduta, observou-se que Luiz Otávio Oliveira Campos, então Secretário Nacional de Portos, deixou de realizar tempestivamente a licitação da área STS20 do Porto de Santos, em afronta aos princípios da eficiência (CF art. 37, caput) e da razoável duração do processo (CF art. 5º, LXXVIII) , tendo em vista a determinação expressa do subitem 8.5.6 do Acórdão 392/2002-TCU-Plenário, alterado pelo Acórdão 156/2009-TCU-Plenário, para promoção imediata da licitação e para a não prorrogação, em nenhuma hipótese, do Contrato Pres 3/1999.
59. Com relação ao nexo de causalidade, a omissão do agente implicou desarrazoada demora na realização do leilão para arrendamento de área e infraestrutura públicas para a movimentação e armazenagem de granéis sólidos minerais, especialmente fertilizantes e sais, localizadas dentro do porto organizado de Santos, no terminal denominado STS20. Essa condição possibilitou a perpetuação, de fato, da concessionária SPE Pérola S.A, o que, no seu cerne, se tornou substancialmente o mesmo que a prorrogação não permitida pelo decisum supramencionado.
60. Quanto à culpabilidade, não se pode afirmar que houve boa-fé do responsável. É razoável afirmar que era possível ao secretário ter consciência da ilicitude da sua omissão, especialmente em razão do Acórdão 156/2009-TCU-Plenário, exarado mais de 9 anos antes do Leilão Antaq 6/2018. Além disso, seria exigível conduta diversa da que adotou, consideradas as circunstâncias que o cercava.
61. Não obstante o entendimento de que a atuação omissiva do agente implicou inoportuna morosidade na realização do certame, à luz do art. 22, § 1º, da Lei 13.655/2018, considerando os obstáculos, as dificuldades e as circunstâncias práticas que houverem imposto, limitado ou condicionado a ação do agente, a liminar vigente até novembro de 2016 deve ser considerada como atenuante no que diz respeito ao descumprimento do subitem 9.3 do Acórdão 156/2009-TCU-Plenário, uma vez que pode ter dificultado a tomada de decisão mais pertinente à época, assim como causado embaraços e transtornos a uma atuação mais célere.
62. Destarte, propor-se-á que as razões de justificativa de Luiz Otávio Oliveira Campos, então Secretário Nacional de Portos, sejam rejeitadas e que lhe seja aplicada a multa prevista no art. 58, caput e inciso IV da Lei 8.443, de 16 de julho de 1992 c/c o art. 268, caput e inciso VII do Regimento Interno do Tribunal de Contas da União, pela injustificada morosidade na realização da licitação da área STS20 do Porto de Santos, em afronta aos princípios da eficiência (CF/88 art. 37, caput) , da razoável duração do processo (CF/88 art. 5º, LXXVIII) , tendo em vista a determinação expressa do subitem 8.5.6 do Acórdão 392/2002-TCU-Plenário, alterado pelo Acórdão 156/2009-TCU-Plenário, para promoção imediata da licitação e para a não prorrogação, em nenhuma hipótese, do Contrato Pres 3/1999, firmado com a SPE Pérola S.A. sem licitação prévia, para arrendamento de área abrangendo os Armazéns XII, XVII, T8 - Terminal de Sal e a área da antiga localização da Balança Rodoviária 23 da Codesp, após expirado o prazo de vigência pactuado mediante o Primeiro Instrumento de Retificação, Ratificação e Aditamento (9/2/2014) , possibilitando a perpetuação, de fato, da concessionária SPE Pérola S.A sob as mesmas condições contratuais do Contrato Pres 3/1999, o que, no seu cerne, se tornou substancialmente o mesmo que a prorrogação não permitida pelo Acórdão supramencionado.
II. Razões de justificativa de Luiz Fernando Garcia Silva, então Secretário de Políticas Portuárias
63. Por meio do Ofício 289/2018-TCU/SeinfraPortoFerrovia (peça 21) , foi realizada a audiência de Luiz Fernando Garcia Silva, então Secretário de Políticas Portuárias, em virtude da:
suspensão dos preparativos para a licitação da área STS20, por meio do Ofício 135/2016/SPP/SEP/PR, de 1º de abril de 2016, em que pese na ocasião, haver determinação expressa do subitem 8.5.6 do Acórdão 392/2002-TCU-Plenário, alterado pelo Acórdão 156/2009-TCU-Plenário, para imediata promoção da licitação e para que não se prorrogasse em nenhuma hipótese o Contrato Pres 3/1999, firmado com a SPE Pérola S.A. sem licitação prévia, para arrendamento de área abrangendo os Armazéns XII, XVII, T8 - Terminal de Sal e a área da antiga localização da Balança Rodoviária 23 da Codesp, após expirado o prazo de vigência pactuado mediante o Primeiro Instrumento de Retificação, Ratificação e Aditamento (9/2/2014) , tendo em conta ainda posicionamento da SEP/PR, da Antaq e da Advocacia Geral da União, por meio dos Ofícios 194/2013-DG, de 29/10/2013; 1.816/2013/SEP/PR, de 8/11/2013; e Informações 62/2015/ASJUR-SEP/CGU/AGU, de 19/8/2015, e 53/2016/ASJURSEP/CGU/AGU, de 29/4/2016, respectivamente, em prol da denegação do pleito de reequilíbrio econômico-financeiro da SPE Pérola S.A., o que concorreu para o descumprimento de decisão expressa do TCU, em ofensa ao art. 58, inciso IV, da Lei 8.443/1992;
64. Como resposta, o então Secretário de Políticas Portuárias apresentou o documento acostado à peça 157, em cujo conteúdo defendeu a regularidade de sua conduta com base nos seguintes fundamentos: a) no momento do ato decisório, haveria justo motivo para suspensão precária do certame; b) naquele período seria impossível promover a licitação imediata do certame; e c) não se poderia imputar responsabilidade ao agente pela demora na promoção da licitação, pois seu ato não teria contribuído decisivamente para o resultado impugnado.
II.1. Do justo motivo para suspensão do certame
65. Com relação ao primeiro argumento, explanou que, além da existência de medida liminar no âmbito do Processo Judicial da 1ª Vara Federal de Santos/SP impedindo a extinção do Contrato Pres 3/1999, não haveria parecer conclusivo da SEP/PR e da Antaq sobre a indenização pleiteada pela concessionária.
66. Levando-se em conta esse contexto, bem como a decisão deste Tribunal no sentido de promover a imediata licitação do terminal, teria se preocupado em assegurar que, em caso de eventual decisão de mérito favorável à SPE Pérola S/A, no sentido de conceder o direito ao reequilíbrio econômico-financeiro, os custos dessa medida fossem incluídos no fluxo de caixa do próximo contrato de concessão, repassando a obrigação de indenização para a futura concessionária.
67. Além do mais, seria notório e reconhecido pelas autoridades públicas o fato imprevisível que justificaria, em tese, a concessão do reequilíbrio. Por outro lado, a discussão com relação ao deferimento da pretensão da concessionária restringir-se-ia ao cabimento de indenização ou concessão do reequilíbrio diante da existência do contrato de seguro, questão eminentemente jurídica e técnica, que ultrapassaria o conhecimento do agente.
68. Complementou, ainda, que na decisão desta Corte (determinando a realização da licitação) não haveria qualquer tipo de impedimento à adoção de medidas cabíveis para resguardar a administração pública em caso de procedência da ação judicial mencionada anteriormente.
69. Ademais, a suspensão do contrato teria ocorrido em um contexto em que se esperava uma rápida definição da Antaq sobre o pleito de reequilíbrio, o que ocorreu somente através da Resolução Antaq 6.145, de 19/5/2018, e do Despacho MTPA 32, de 29/8/2018.
70. Além do mais, ressaltou que, em decorrência da análise efetuada pela Antaq, a seu pedido, concluíra-se que haveria desequilíbrio em favor da União e que deveria ser recolhido aos cofres públicos o valor de R$ 3.480.053,41, para data-base de fevereiro de 2014.
71. Desse modo, segundo o secretário, não procedem as alegações de que existiria um posicionamento firmado pela Antaq e pela Advocacia-Geral da União (AGU) a respeito da impossibilidade de deferimento de reequilíbrio econômico-financeiro à época da suspensão do certame.
72. Com efeito, o Ofício Antaq 194/2013 teria concluído que eventual apuração de débito em favor da Codesp deveria ocorrer no âmbito do Contrato Pres 3/1999. Na realidade, o posicionamento contrário ao pleito de reequilíbrio teria decorrido da necessidade de fornecer subsídios para a elaboração da defesa da União no processo judicial.
73. Tal condição seria corroborada pelo Ofício Antaq 29/2018 (peça 65) , o qual conferiu prazo de dez dias para a arrendatária fornecer o fluxo de caixa marginal do reequilíbrio financeiro, com o fim de concluir a análise acerca do possível desequilíbrio econômico. Portanto, até março de 2018, a Agência ainda estaria se debruçando sobre a análise do pleito, sendo finalizado somente em 19/5/2018.
74. Igualmente, os pareceres da AGU jamais teriam se posicionado contra a suspensão da licitação.
75. No caso, a Comunicação 53/2016/SJUR/CGU/AGU (peça 13) não seria um parecer, mas sim uma requisição de informações a respeito do reequilíbrio econômico, sem emissão de entendimento conclusivo sobre o tema.
76. Além disso, de acordo com o alegante, ao contrário do exposto por esta Unidade Técnica, tal documento seria claro quanto ao cabimento do reequilíbrio contratual e à possibilidade de pagamento de indenização. Com efeito, a comunicação concluiria que, nessas situações, ficaria a cargo da administração optar pela melhor forma de concessão de reequilíbrio. Nesse sentido seriam os seus parágrafos 10, 19, 29 e 36.
77. Na mesma linha, seria a Informação 62/2015/ASJURSEP/CGU/AGU (peça 14) , que trataria de 'solicitação de subsídios para elaboração da defesa na ação judicial', e cujo teor jurídico apenas denotaria a tese de defesa adotada no processo judicial, sem qualquer caráter vinculante.
78. Por fim, o secretário mencionou, também, que em uma defesa processual, as partes seriam parciais, ou seja, defenderiam a tese de seu interesse. Desse modo, não haveira uma análise isenta como a que deve se dar em um processo administrativo de análise de reequilíbrio econômico-financeiro.
79. Além do mais, o parecer vinculante seria aquele aprovado e publicado juntamente com o despacho do presidente da República, conforme preceitua o art. 40, § 1º, da Lei Complementar 73/1993. Logo, a regularidade da sua conduta não poderia ser verificada à luz desse fundamento.
II.2. Da impossibilidade de licitar imediatamente o objeto do Contrato Pres 3/1999
80. O então secretário argumentou que não promoveu a licitação durante o período em que esteve à frente da SEP/PR devido a circunstâncias alheias a sua vontade.
81. No caso, os projetos que embasavam o certame datavam de 2013 e, portanto, necessitavam de atualização. Contudo, diante da estrutura reduzida da Empresa Brasileira de Projetos (EBP) à época, somente alguns processos considerados prioritários - que não foi o caso do STS20 - foram analisados.
82. Desse modo, complementou que, naquele momento, restavam duas alternativas para promover os estudos e instruir adequadamente o processo licitatório: buscar financiamento de equipe de consultoria por meio do Banco Mundial ou buscar parceria com Empresa de Planejamento e Logística S.A. (EPL) .
83. Nesse sentido, de acordo com o alegante, conforme evidências apresentadas, teria buscado: atualizar os estudos junto a EBP; frustradas tais tentativas, diligenciar o Banco Mundial para obtenção de capital para a contratação de outra empresa especializada; e promover reuniões junto à EPL, com o intuito de inserir o projeto em tela dentre o rol de empreendimentos que teriam os tratamentos técnicos necessários.
84. Devido a essa atuação que se teria contratado a EPL para atualizar os estudos necessários para o andamento da licitação.
85. Contudo, mesmo diante dessa contratação, provavelmente em razão das prioridades do Governo Federal em sua carteira de projetos, os estudos somente foram concluídos em dezembro de 2017.
86. O agente alegou, ainda, que as mudanças no cenário político do Governo Federal, como a criação à época do novo Ministério dos Transportes, Portos e Aviação Civil e a instituição do PPI, acarretaram uma espécie de paralisação dos projetos até o completo funcionamento da nova estrutura.
II.3. Da análise da responsabilidade à luz das diretrizes do controle - Lei 13.655/2018
87. Quanto ao tópico em tela, à luz do art. 22, § 1º, da Lei 13.655, de 25 de abril de 2018, o então secretário argumentou que a regularidade da conduta do agente público deve ser avaliada considerando as circunstâncias de fato que embasaram a sua decisão.
88. Ademais, consoante jurisprudência do TCU, na avaliação da responsabilidade, faz-se necessário considerar as limitações à extensão do nexo de causalidade. Dessa forma, devem ser afastadas as responsabilizações de condutas que não tenham relação direta com o resultado impugnado, adotando-se, pois, a teoria da causalidade imediata.
89. No caso concreto, alegou que teria assumido a Secretaria em fevereiro de 2016, permanecendo no cargo somente até janeiro de 2017, período em que a extinção do contrato Pres 3/1999 estava prejudicada em virtude da liminar. Ademais, outras circunstâncias evidenciariam que o ato que lhe fora imputado não contribuíra para o resultado.
90. Com efeito, seria fato incontroverso que, durante todo o período de suspensão precária da fase externa da licitação, vigorava decisão judicial que impedia a Administração de adotar qualquer medida extintiva do ajuste. Desse modo, a suspensão da licitação naquele momento não teria ocasionado qualquer resultado prático. Além disso, a suspensão da licitação teria se dado apenas quanto a sua fase externa. Toda a etapa decorrente da fase interna do certame, atinente à elaboração dos estudos que embasariam a modelagem da concessão, teriam continuado.
91. Desse modo, não lhe poderia ser imputado o atraso da licitação.
92. Por fim, o agente concluiu que, sob o aspecto do nexo causal, a conduta dele não possuiria relação com o suposto descumprimento da decisão do TCU.
93. Com efeito, a não promoção da licitação imediata decorreria essencialmente de uma prioridade política dentre os diversos projetos do Governo Federal. Prioridade sobre a qual não teria qualquer ingerência.
94. Diante da restrição da atuação da EBP na realização dos estudos para empreendimentos portuários, o terminal STS20 não fora selecionado inicialmente como um dos que teriam tratamento prioritário, mas sim o STS04 (Santos/SP - Grãos) ; STS07 e STS36 (Santos/SP - Celulose) ; VDC29 - (Vila do Conde/PA - Grãos) ; STM 01 (Santarém/PA - Grãos) e OUT1, OUT2, OUT3 (Outeiro /PA- Grãos) . Deveras, a Nota Técnica 1/2016/SPP/SEP/PR deixaria claro que a seleção dos terminais não dependeria da sua escolha, mas sim do programa de políticas portuárias definido pelo Ministro dos Transportes.
95. Destarte, o suposto atraso na retomada do processo licitatório não decorreria de algum de seus atos, nem mesmo do Ofício 135/2016, mas sim de circunstâncias políticas. Prova disso seria que, até a data de elaboração das suas razões de justificativa, não teria ocorrido a licitação do projeto em exame.
II.4. Análise da SeinfraPortoFerrovia
96. Com relação às alegações de que, no momento do ato decisório de elaboração do Ofício 135/2016, havia justo motivo para suspensão precária do certame, haja vista a existência da medida liminar e a falta de parecer conclusivo da SEP/PR e da Antaq sobre indenização pleiteada pela concessionária, não merecem prosperar os argumentos expostos.
97. Conforme já ressaltado nesta instrução (parágrafos 47 e 48) , mesmo durante a tutela de urgência vigente à época, já seria possível ao Ministério adotar os procedimentos concernentes à fase interna da licitação, haja vista que a suspensão se limitava à adoção de providência tendente à extinção do contrato antes de eventual prazo de recomposição. Tal embargo não incidia sobre os atos preparatórios de um futuro certamente licitatório que, poderia, eventualmente, até incluir tal prazo de recomposição.
98. Além do mais, consoante Ofícios 194 e 1.816/2013 (peças 165 e 166) , já em 2013 a Antaq e a própria SEP/PR haviam sido uníssonas ao confirmar que não se vislumbrava a necessidade de acréscimo de prazo para o caso em análise, tampouco a possibilidade de indenização dos investimentos realizados na reconstrução dos armazéns.
99. Desse modo, ao contrário do que o alegante afirma, não havia fato imprevisível notório e reconhecido pelas autoridades públicas que justificasse a concessão do reequilíbrio.
100. Também não subsiste a justificativa de que o deferimento da pretensão da concessionária restringir-se-ia ao cabimento de indenização ou concessão do reequilíbrio diante da existência do contrato de seguro, questão eminentemente jurídica e técnica, que ultrapassaria o conhecimento do agente.
101. Com efeito, a justificativa de não possuir entendimento técnico e jurídico suficiente é incompatível com a conduta de fato adotada pelo secretário de suspender a licitação, como o fez por meio do Ofício 135/2016.
102. Além do mais, por mais que se esperasse uma decisão definitiva da Antaq, o entendimento demonstrado pela Agência Reguladora e pela AGU até então era em sentido contrário do exposto na comunicação elaborada pelo então secretário. Assim, em oposição ao alegado pelo agente, já havia sim posicionamento da entidade e do órgão sobre a improcedência do reequilíbrio.
103. Deveras, a Advogada da União que subscreve a Informação 53/2016/SJUR/CGU/AGU (peça 13) foi assertiva ao tratar do tema, afirmando que o reequilíbrio não se aplicava ao caso concreto:
'12. Sob o enfoque estritamente jurídico, a recomposição de equilíbrio econômico-financeiro de contratos de arrendamentos portuários celebrados em desacordo com a legislação vigente, mediante a extensão de prazo de vigência, é ilegal, conforme será demonstrado.
 (...) 
34. De acordo com a Cláusula Décima Quinta - Do Prazo do Arrendamento do Primeiro Instrumento de Retificação, Ratificação e Aditamento ao Contrato Pres 3/1999, celebrado em 9.2.99, o arrendamento vigorará pelo prazo de 15 (quinze) anos, contados a partir de 9-2-1999, podendo ser prorrogável por uma única vez, pelo prazo máximo igual ao originalmente contrato.
35. Todavia, em virtude da ilegalidade apontada pelo Tribunal de Contas da União, o referido contrato de arrendamento portuário não é passível de ser prorrogado, ainda que seja para fins de recomposição do seu equilíbrio econômico-financeiro.'
104. No mesmo sentido, repisa-se, também foi a autarquia reguladora por meio do Ofício 194/2013:
'Com base na documentação encaminhada pelo TCU juntamente com o oficio 344/2013-TCU/SefidTransportes, de 3/9/2013, é possível apurar que restou comprovada a ocorrência de caso fortuito. Entretanto, conforme já analisado em casos similares por esta Antaq, não se vislumbra a necessidade de acréscimo de prazo para o caso em análise, assim como também se afasta a possibilidade de indenização dos investimentos realizados na reconstrução dos armazéns, visto que, conforme verifica-se na cláusula 42ª, tais riscos deveriam estar cobertos por seguros a cargo da arrendatária.'
105. Quanto ao Ofício Antaq 29/2018, a comunicação se restringe a solicitar informações à SPE Pérola, não manifestando em qualquer parte a possibilidade de reequilíbrio em favor da empresa.
106. Ademais, embora segundo o alegante, em decorrência da análise efetuada pela Antaq, a seu pedido, tenha se concluído por um desequilíbrio em favor da União em que seria recolhido aos cofres públicos o valor de R$ 3.480.053,41, tal atuação não muda o fato de que, anteriormente, o então secretário elaborou documento suspendendo a fase interna do procedimento licitatório. Essa conduta, em vez de resguardar a administração pública, na realidade, resultou na perpetuação da então arrendatária em um terminal obtido sem licitação e retardou eventual leilão em que a União poderia contratar nova entidade em um cenário concorrencial, assim como arrecadar determinado valor de outorga.
107. Com relação à contestação do Ofício Antaq 194/2013 e das Informações 53/2016/SJUR/CGU/AGU e 62/2015/ASJURSEP/CGU/AGU, no sentido de que não seriam pareceres, mas sim posicionamentos parciais para subsidiar a defesa da União em processo judicial e de que não possuiriam caráter vinculante, não perduram tais justificativas.
108. Com efeito, o fato de essas comunicações subsidiarem a lide judicial e de não serem denominadas pareceres não muda o conteúdo delas. É clara a manifestação técnica e jurídica contra a prorrogação do contrato e a favor da licitação.
109. Destarte, não se mostrava razoável o gestor agir de modo diverso a tais entendimentos, ainda mais sem sequer demandar nova apreciação técnica e jurídica.
110. Além do mais, consoante relatório do Acórdão 1087/2018-TCU-Plenário, destaca-se que a jurisprudência do STF é pacífica ao asseverar que, quando há posicionamento da assessoria jurídica de caráter obrigatório, a autoridade administrativa está vinculada à decisão emanada no parecer.
'CONSTITUCIONAL. ADMINISTRATIVO. CONTROLE EXTERNO. AUDITORIA PELO TCU. RESPONSABILIDADE DE PROCURADOR DE AUTARQUIA POR EMISSÃO DE PARECER TÉCNICO-JURÍDICO DE NATUREZA OPINATIVA. SEGURANÇA DEFERIDA. I. Repercussões da natureza jurídico-administrativa do parecer jurídico: (i) quando a consulta é facultativa, a autoridade não se vincula ao parecer proferido, sendo que seu poder de decisão não se altera pela manifestação do órgão consultivo;  (ii) quando a consulta é obrigatória, a autoridade administrativa se vincula a emitir o ato tal como submetido à consultoria, com parecer favorável ou contrário, e se pretender praticar ato de forma diversa da apresentada à consultoria, deverá submetê-lo a novo parecer; (iii) quando a lei estabelece a obrigação de decidir à luz de parecer vinculante, essa manifestação de teor jurídica deixa de ser meramente opinativa e o administrador não poderá decidir senão nos termos da conclusão do parecer ou, então, não decidir. II. No caso de que cuidam os autos, o parecer emitido pelo impetrante não tinha caráter vinculante. Sua aprovação pelo superior hierárquico não desvirtua sua natureza opinativa, nem o torna parte de ato administrativo posterior do qual possa eventualmente decorrer dano ao erário, mas apenas incorpora sua fundamentação ao ato. III. Controle externo: É lícito concluir que é abusiva a responsabilização do parecerista à luz de uma alargada relação de causalidade entre seu parecer e o ato administrativo do qual tenha resultado dano ao erário. Salvo demonstração de culpa ou erro grosseiro, submetida às instâncias administrativo-disciplinares ou jurisdicionais próprias, não cabe a responsabilização do advogado público pelo conteúdo de seu parecer de natureza meramente opinativa. Mandado de segurança deferido.
 (STF - MS: 24631 DF, Relator: Min. JOAQUIM BARBOSA, Data de Julgamento: 9/8/2007, Tribunal Pleno, Data de Publicação: DJe-018 DIVULG 31-01-2008 PUBLIC 01-02-2008 EMENT VOL-02305-02 PP-00276 RTJ VOL-00204-01 PP-00250; grifou-se) '
111. Deve-se restar claro que tais análises jurídicas supramencionadas, de subscrição da AGU, tinham caráter vinculativo, porquanto já havia se formado contencioso judicial com a concessionária e, como se sabe, nessas situações, a representação se torna competência exclusiva da AGU, conforme assevera a Lei Complementar 73/1993.
'Art. 9º - À Procuradoria-Geral da União, subordinada direta e imediatamente ao Advogado-Geral da União, incumbe representá-la, judicialmente, nos termos e limites desta Lei Complementar.
§ 1º - Ao Procurador-Geral da União compete representá-la junto aos tribunais superiores.
§ 2º - Às Procuradorias-Regionais da União cabe sua representação perante os demais tribunais.
§ 3º - Às Procuradorias da União organizadas em cada Estado e no Distrito Federal, incumbe representá-la junto à primeira instância da Justiça Federal, comum e especializada.
§ 4º - O Procurador-Geral da União pode atuar perante os órgãos judiciários referidos nos §§ 2º e 3º, e os Procuradores Regionais da União junto aos mencionados no § 3º deste artigo.'
112. No que concerne à argumentação de que a licitação teria deixado de ocorrer por questões alheias à vontade do então secretário, repisa-se que o gestor assinou o Ofício 135/2016 suspendendo os atos preparatórios para o certame da área STS20. Desse modo, a desarrazoada demora para o leilão teve relação direta com a ação dele. Com efeito, independentemente da estrutura da então EBP, a conduta do agente retardou a atualização dos estudos necessários para o projeto, uma vez que criou novo embaraço à fase interna do certame.
113. Nesse sentido, atinente à análise da responsabilidade do então secretário à luz da Lei 13.655/2018, destaca-se que, considerando os obstáculos, as dificuldades e as circunstâncias práticas que houverem imposto, limitado ou condicionado a ação do agente, não era razoável que ele emitisse a determinação citada alhures paralisando a licitação. Frise-se que os Ofícios 135/2016/SPP/SEP/PR, de 1º/4/2016, e 143/2016/SPP/SEP/PR, de 8/4/2016, foram encaminhados sem qualquer consulta prévia ou posterior à assessoria jurídica do então MTPA.
114. Mesmo levando-se em consideração a vigência da liminar à época, conforme já exposto, repisa-se que já seria possível ao Ministério adotar os procedimentos concernentes à fase interna da licitação, haja vista que a suspensão se limitava à adoção de providência tendente à extinção do contrato antes de eventual prazo de recomposição.
115. Dessa forma, a atuação do gestor teve impacto prático sobre o andamento do certame, uma vez que, além de ter retardado a sua fase interna e ter abortado qualquer providência que eventualmente viesse a ser adotada em termos licitatórios, ainda municiou a arrendatária de informações bastantes para que o Judiciário mantivesse a liminar por mais tempo (TC Processo 007.001/2013-4, peça 178, p. 1) .Assim, adotando-se a teoria da causalidade direta, ao contrário do alegado, verifica-se, deveras, nexo de causalidade entre a conduta do gestor e resultado.
116. Destarte, tendo em vista que as razões de justificativa levantadas não subsistem, passa-se a análise de responsabilidade do gestor.
117. No que concerne à conduta, observou-se que Sr. Luiz Fernando Garcia Silva, então Secretário de Políticas Portuárias, suspendeu os preparativos para a licitação da área STS20, por meio do Ofício 135, de 1º/4/2016, contrariando o item 8.5.6 do Acórdão 392/2002-TCU-Plenário, alterado pelo Acórdão 156/2009-TCU-Plenário, e o art. 58, inciso IV, da Lei 8.443/1992.
118. Já, com relação ao nexo de causalidade, a atuação do agente retardou o leilão para arrendamento de área e infraestrutura públicas para a movimentação e armazenagem de granéis sólidos minerais, especialmente fertilizantes e sais, localizadas dentro do porto organizado de Santos, no terminal denominado STS20 e municiou a arrendatária de informações bastantes para que o Judiciário mantivesse por mais tempo a liminar até então vigente. Essa condição possibilitou a perpetuação, de fato, da concessionária SPE Pérola S.A, o que, no seu cerne, se tornou substancialmente o mesmo que a prorrogação não permitida pelo decisum supramencionado.
119. Quanto à culpabilidade, não se pode afirmar que houve boa-fé do responsável. É razoável afirmar que era possível ao secretário ter consciência da ilicitude da sua omissão, especialmente em razão do Acórdão 156/2009-TCU-Plenário, exarado mais de 9 anos antes do Leilão Antaq 6/2018. Além disso, seria exigível conduta diversa da que adotou, consideradas as circunstâncias que o cercavam, em especial o posicionamento da AGU nas Informações 62/2015/ASJUR-SEP/CGU/AGU, de 19/8/2015, e Informações 53/2016/ASJURSEP/CGU/AGU, de 29/4/2016, bem como da Antaq no Ofício 194/2013-DG, de 29/10/2013, e da própria SEP/PR no Ofício 1.816/2013/SEP/PR, de 8/11/2013.
120. Destarte, propor-se-á que as razões de justificativa de Luiz Fernando Garcia Silva sejam rejeitadas e que lhe seja aplicada a multa prevista no art. 58, caput e inciso IV da Lei 8.443/1992 c/c o art. 268, caput e inciso VII do Regimento Interno do Tribunal de Contas da União pela suspensão dos preparativos para a licitação da área STS20, por meio do Ofício 135/2016/SPP/SEP/PR, de 1º de abril de 2016, em que pese na ocasião haver determinação expressa do subitem 8.5.6 do Acórdão 392/2002-TCU-Plenário, alterado pelo Acórdão 156/2009-TCU-Plenário, para imediata promoção da licitação e para que não se prorrogasse em nenhuma hipótese o Contrato Pres 3/1999, firmado com a SPE Pérola S.A. sem licitação prévia, para arrendamento de área abrangendo os Armazéns XII, XVII, T8 - Terminal de Sal e a área da antiga localização da Balança Rodoviária 23 da Codesp, após expirado o prazo de vigência pactuado mediante o Primeiro Instrumento de Retificação, Ratificação e Aditamento (9/2/2014) , tendo em conta ainda posicionamento da SEP/PR, da Antaq e da Advocacia Geral da União, por meio dos Ofícios 194/2013-DG, de 29/10/2013; 1.816/2013/SEP/PR, de 8/11/2013; e Informações 62/2015/ASJUR-SEP/CGU/AGU, de 19/8/2015, e 53/2016/ASJURSEP/CGU/AGU, de 29/4/2016, respectivamente, em prol da denegação do pleito de reequilíbrio econômico-financeiro da SPE Pérola S.A., o que concorreu para o descumprimento de decisão expressa do TCU, em ofensa ao art. 58, inciso IV, da Lei 8.443/1992.
CONCLUSÃO
121. Cuidam os vertentes autos de monitoramento do item 8.5.6 do Acórdão 392/2002-TCU-Plenário, alterado pelo Acórdão 156/2009-TCU-Plenário, exarados no âmbito do TC Processo 011.765/1999-2. No decisum foi determinado que, após expirado o prazo de vigência do Primeiro Instrumento de Retificação, Ratificação e Aditamento (9/2/2014) , a Codesp promovesse a imediata licitação e não prorrogasse, em nenhuma hipótese, o Contrato Pres 3/1999, firmado com a empresa Pérola.
122. Nesse sentido, a partir do TC Processo 007.001/2013-4, constituído também para o monitoramento das deliberações acima, foi autuado este apartado para apreciação de audiências determinadas pelo Acórdão 1087/2018-TCU-Plenário, em virtude de possíveis irregularidades encontradas na inércia dos responsáveis em licitar a referida área.
123. Na deliberação acima, foi determinada a audiência de Luiz Otávio Oliveira Campos, então Secretário Nacional de Portos, pela não realização, até a data do decisum, da licitação da área STS20 do Porto de Santos, em afronta aos princípios da eficiência (CF/88 art. 37, caput) e da razoável duração do processo (CF/88 art. 5º, LXXVIII) e ao subitem 8.5.6 do Acórdão 392/2002-TCU-Plenário, alterado pelo Acórdão 156/2009-TCU-Plenário.
124. Igualmente, determinou-se a audiência de Luiz Fernando Garcia Silva, ex-Secretário de Políticas Portuárias substituto, em virtude da suspensão dos preparativos para a licitação da área STS20, por meio do Ofício 135/2016, contrariando o subitem 8.5.6 do Acórdão 392/2002-TCU-Plenário, alterado pelo Acórdão 156/2009-TCU-Plenário, e consequentemente o art. 58, inciso IV, da Lei 8.443/1992.
125. A partir da apreciação das razões de justificativa dos dois gestores, concluiu-se que a conduta omissiva do então Secretário Nacional de Portos, ao deixar de realizar tempestivamente a licitação da área STS20 do Porto de Santos, foi reprovável, por infringir os princípios da eficiência (CF art. 37, caput) e da razoável duração do processo (CF art. 5º, LXXVIII) e a determinação expressa do subitem 8.5.6 do Acórdão 392/2002-TCU-Plenário, alterado pelo Acórdão 156/2009-TCU-Plenário. Razão pela qual se entendeu que suas razões de justificativa devem ser rejeitadas, devendo ser aplicada a multa prevista no art. 58, caput e inciso IV da Lei 8.443/1992 c/c o art. 268, caput e inciso VII do Regimento Interno do Tribunal de Contas da União.
126. De igual modo, constatou-se que a conduta do ex-Secretário de Políticas Portuárias, ao suspender os preparativos para a licitação da área STS20, por meio do Ofício 135/2016, foi reprovável, por infringir os princípios da eficiência (CF art. 37, caput) e da razoável duração do processo (CF art. 5º, LXXVIII) e a determinação expressa do subitem 8.5.6 do Acórdão 392/2002-TCU-Plenário, alterado pelo Acórdão 156/2009-TCU-Plenário. Razão pela qual aduziu-se que suas razões de justificativa devem ser rejeitadas, devendo ser aplicada a multa prevista no art. 58, caput e inciso IV da Lei 8.443/1992 c/c o art. 268, caput e inciso VII do Regimento Interno do Tribunal de Contas da União.
PROPOSTA DE ENCAMINHAMENTO
127. Ante todo o exposto, submetem-se os autos à consideração superior, propondo:
123.1. rejeitar as razões de justificativa de Luiz Otávio Oliveira Campos (XXX.575.532-XX) , então Secretário Nacional de Portos, com fundamento no art. 250, § 2º, do Regimento Interno deste Tribunal, pela não realização da licitação da área STS20 do Porto de Santos, em afronta aos princípios da eficiência (CF/88 art. 37, caput) , da razoável duração do processo (CF/88 art. 5º, LXXVIII) , tendo em vista a determinação expressa do subitem 8.5.6 do Acórdão 392/2002-TCU-Plenário, alterado pelo Acórdão 156/2009-TCU-Plenário, para promoção imediata da licitação e para a não prorrogação, em nenhuma hipótese, do Contrato Pres 3/1999, firmado com a SPE Pérola S.A. sem licitação prévia, para arrendamento de área abrangendo os Armazéns XII, XVII, T8 - Terminal de Sal e a área da antiga localização da Balança Rodoviária 23 da Codesp, após expirado o prazo de vigência pactuado mediante o Primeiro Instrumento de Retificação, Ratificação e Aditamento (9/2/2014) , possibilitando a perpetuação, de fato, da concessionária SPE Pérola S.A sob as mesmas condições contratuais do Contrato Pres 3/1999, o que, no seu cerne, se tornou substancialmente o mesmo que a prorrogação não permitida pelo Acórdão supramencionado, configurando desídia administrativa.
123.2. rejeitar as razões de justificativa de Luiz Fernando Garcia Silva (XXX.602.648-XX) , ex-Secretário de Políticas Portuárias substituto, com fundamento no art. 250, § 2º, do Regimento Interno deste Tribunal, pela suspensão dos preparativos para a licitação da área STS20, por meio do Ofício 135/2016/SPP/SEP/PR, de 1º de abril de 2016, em que pese na ocasião, haver determinação expressa do subitem 8.5.6 do Acórdão 392/2002-TCU-Plenário, alterado pelo Acórdão 156/2009-TCU-Plenário, para imediata promoção da licitação e para que não se prorrogasse em nenhuma hipótese o Contrato Pres 3/1999, firmado com a SPE Pérola S.A. sem licitação prévia, para arrendamento de área abrangendo os Armazéns XII, XVII, T8 - Terminal de Sal e a área da antiga localização da Balança Rodoviária 23 da Codesp, após expirado o prazo de vigência pactuado mediante o Primeiro Instrumento de Retificação, Ratificação e Aditamento (9/2/2014) , tendo em conta ainda posicionamento da SEP/PR, da Antaq e da Advocacia Geral da União, por meio dos Ofícios 194/2013-DG, de 29/10/2013; 1.816/2013/SEP/PR, de 8/11/2013; e Informações 62/2015/ASJUR-SEP/CGU/AGU, de 19/8/2015, e 53/2016/ASJURSEP/CGU/AGU, de 29/4/2016, respectivamente, em prol da denegação do pleito de reequilíbrio econômico-financeiro da SPE Pérola S.A., o que concorreu para o descumprimento de decisão expressa do TCU, em ofensa ao art. 58, inciso IV, da Lei 8.443/1992.
123.3. aplicar a Luiz Otávio Oliveira Campos (XXX.575.532-XX) , então Secretário Nacional de Portos, a multa prevista no art. 58, inciso IV, da Lei 8.443/1992, pela injustificada morosidade na realização da licitação da área STS20 do Porto de Santos, em afronta aos princípios da eficiência (CF/88 art. 37, caput) , da razoável duração do processo (CF/88 art. 5º, LXXVIII) , tendo em vista a determinação expressa do subitem 8.5.6 do Acórdão 392/2002-TCU-Plenário, alterado pelo Acórdão 156/2009-TCU-Plenário, para promoção imediata da licitação e para a não prorrogação, em nenhuma hipótese, do Contrato Pres 3/1999, firmado com a SPE Pérola S.A. sem licitação prévia, para arrendamento de área abrangendo os Armazéns XII, XVII, T8 - Terminal de Sal e a área da antiga localização da Balança Rodoviária 23 da Codesp, após expirado o prazo de vigência pactuado mediante o Primeiro Instrumento de Retificação, Ratificação e Aditamento (9/2/2014) , possibilitando a perpetuação, de fato, da concessionária SPE Pérola S.A sob as mesmas condições contratuais do Contrato Pres 3/1999, o que, no seu cerne, se tornou substancialmente o mesmo que a prorrogação não permitida pelo Acórdão supramencionado, fixando-lhe o prazo de quinze dias, a contar da notificação, para que comprovem, perante o Tribunal (art. 214, inciso III, alínea 'a', do Regimento Interno/TCU) , o recolhimento da dívida ao Tesouro Nacional, atualizada monetariamente desde a data do acórdão até a do efetivo recolhimento, se for paga após o vencimento, na forma da legislação em vigor.
123.4. aplicar a Luiz Fernando Garcia Silva (XXX.602.648-XX) , ex-Secretário de Políticas Portuárias substituto, a multa prevista no art. 58, inciso IV, da Lei 8.443/1992, pela suspensão dos preparativos para a licitação da área STS20, por meio do Ofício 135/2016/SPP/SEP/PR, de 1º de abril de 2016, em que pese na ocasião, haver determinação expressa do subitem 8.5.6 do Acórdão 392/2002-TCU-Plenário, alterado pelo Acórdão 156/2009-TCU-Plenário, para imediata promoção da licitação e para que não se prorrogasse em nenhuma hipótese o Contrato Pres 3/1999, firmado com a SPE Pérola S.A. sem licitação prévia, para arrendamento de área abrangendo os Armazéns XII, XVII, T8 - Terminal de Sal e a área da antiga localização da Balança Rodoviária 23 da Codesp, após expirado o prazo de vigência pactuado mediante o Primeiro Instrumento de Retificação, Ratificação e Aditamento (9/2/2014) , tendo em conta ainda posicionamento da SEP/PR, da Antaq e da Advocacia Geral da União, por meio dos Ofícios 194/2013-DG, de 29/10/2013; 1.816/2013/SEP/PR, de 8/11/2013; e Informações 62/2015/ASJUR-SEP/CGU/AGU, de 19/8/2015, e 53/2016/ASJURSEP/CGU/AGU, de 29/4/2016, respectivamente, em prol da denegação do pleito de reequilíbrio econômico-financeiro da SPE Pérola S.A., o que concorreu para o descumprimento de decisão expressa do TCU, em ofensa ao art. 58, inciso IV, da Lei 8.443/1992, fixando-lhe o prazo de quinze dias, a contar da notificação, para que comprovem, perante o Tribunal (art. 214, inciso III, alínea 'a', do Regimento Interno/TCU) , o recolhimento da dívida ao Tesouro Nacional, atualizada monetariamente desde a data do acórdão até a do efetivo recolhimento, se for paga após o vencimento, na forma da legislação em vigor
123.5. apensar os presentes autos ao seu processo originário (TC Processo 011.765/1999-2) , conforme art. 5º, inciso II, da Portaria-Segecex 27, de 19 de outubro de 2009 c/c item 64.2 dos Padrões de Monitoramento."
É o relatório.

8.1. Ana Carolina Souza do Bomfim, representando Secretaria-executiva do Ministério dos Transportes, Portos e Aviação Civil.  
8.2. Jorge Ulisses Jacoby Fernandes (6.546/OAB-DF) e outros, representando Luiz Fernando Garcia da Silva.

Não atuou.

MONITORAMENTO DA DETERMINAÇÃO DO SUBITEM 8.5.6 DO ACÓRDÃO 392/2002 - TCU - PLENÁRIO, alterado pelo Acórdão 156/2009 - TCU - PLENÁRIO. atraso injustificado para licitaçÃO da área sts20 no porto de santos. Processo apartado para análise das AUDIÊNCIAs DOS RESPONSÁVEIS. argumentos apresentados pelos gestores não foram suficientes para elisão das irregularidades. Rejeição das razões de justificativa. Multa. Apensamento ao tc 011.765/1999-2.

MONITORAMENTO (MON)

Secretaria de Fiscalização de Infraestrutura Portuária e Ferroviária (SeinfraPortoFerrovia).

Preliminarmente, registro que atuo nos autos em razão de convocação para exercer as funções de Ministro, em virtude de afastamento do Senhor Ministro Bruno Dantas, nos termos da Portaria-TCU nº 276, de 12/9/2019.
O presente processo foi constituído especificamente para realização das audiências determinadas no item 9.4. do Acórdão 1087/2018-TCU-Plenário, que julgou monitoramento do item 8.5.6 do Acórdão 392/2002-TCU-Plenário (TC Processo 007.001/2013-4) , alterado pelo Acórdão 156/2009-TCU-Plenário, ambos emanados no âmbito do TC Processo 011.765/1999-2.
No decisum foi determinado que, após expirado o prazo de vigência do Primeiro Instrumento de Retificação, Ratificação e Aditamento (9/2/2014) , a Companhia Docas do Estado de São Paulo (Codesp) licitasse e não prorrogasse, em nenhuma hipótese, o Contrato Pres 3/1999, firmado com a empresa Pérola S.A.
Conforme consta do Relatório que acompanha este Voto, após a deliberação, e antes da expiração da vigência do mencionado aditivo (9/2/2014) , foi determinado judicialmente que a Codesp se abstivesse de praticar qualquer ato administrativo tendente a extinguir o contrato de arrendamento, decisão que durou até novembro de 2016 após cassação da tutela pelo Tribunal Regional Federal da 3ª Região (TRF3) .
Entretanto, a extinta Secretaria Especial de Portos (SEP/PR) suspendeu, durante o ano de 2016, a licitação da área STS20 e determinou à Agência Nacional de Transportes Aquaviários (Antaq) que analisasse pedido de reequilíbrio econômico-financeiro realizado pela Pérola S.A., a qual apresentou proposta de repactuação do prazo contratual original que contemplasse o acréscimo do tempo necessário à amortização dos investimentos realizados, bem como dos aportes necessários à modernização do Armazém T8 e recomposição das perdas causadas pelo vendaval em 14/1/2009.
A Antaq, por sua vez, firmou entendimento de que não haveria óbices para que o Poder Concedente realizasse o processo licitatório da área STS20, ao passo que noticiou a extinção do Contrato Pres 3/1999 pela Resolução Antaq 3.495/2014, tendo notificado a Codesp e a Pérola S.A. para que, em virtude da decisão do TRF3 em novembro de 2016, celebrassem contrato de transição até a data limite de 14/8/2017, sob pena de lavratura de auto de infração e de adoção de medida cautelar de interdição em razão da ocupação irregular da área portuária.
Não obstante a determinação da Agência, a solução transitória só foi efetivada em 18/10/2017, que significou que a operação do terminal portuário ocorreu por quase um ano de forma precária, uma vez que não existia qualquer termo contratual ou outro instrumento formal. Diante desse fato, determinei, em decisão proferida no processo TC Processo 007.001/2013-4, a realização de inspeção no MTPA, na Antaq e na Codesp.
A inspeção na empresa pública foi realizada no processo TC Processo 034.411/2017-8. Nos aludidos autos, foi promovida audiência do então Diretor-Presidente da Codesp, notadamente pela mora em firmar contrato de transição com a empresa Pérola S.A., após cassada a decisão judicial que impedia a doca de praticar atos tendentes à extinção do contrato com a arrendatária. Rejeitadas as razões de justificativas apresentadas pelo dirigente, ele foi multado por este Tribunal, por meio do Acórdão 1277/2018-TCU-Plenário.
Por seu turno, as questões relacionadas à demora na realização da licitação da área STS20, cuja atribuição era do MTPA e da Agência Reguladora, foram objeto de inspeção realizada no bojo do próprio TC Processo 007.001/2013-4. Por ocasião do Acórdão 1087/2018-TCU-Plenário, foi determinada a realização, em processo apartado constituído para esse fim, de audiência do Secretário Nacional de Portos e do Secretário de Políticas Portuárias, diante da desídia administrativa para efetivar a realização do certame, caracterizada, dentre outros fatos, pela suspensão dos preparativos para a licitação da área.
Assim, constituído os presentes autos, por força do subitem 9.4 do Acórdão 1087/2018-TCU-Plenário, examina-se, nesta oportunidade, as razões de justificativas apresentadas por Luiz Otávio Oliveira Campos, então Secretário Nacional de Portos, e de Luiz Fernando Garcia Silva, então Secretário de Políticas Portuárias.
II
Em sua resposta, Luiz Otávio Oliveira Campos, então Secretário Nacional de Portos, alega, em suma, que os estudos com vistas à realização da mencionada licitação foram priorizados desde a mudança do marco legal instituído pela Lei 12.815/2013, e assim todas as etapas a serem seguidas após o normativo foram cumpridas (submissão ao processo de consulta/audiência pública pela Antaq e aprovação do correspondente Estudo de Viabilidade Técnica, Econômica e Ambiental - EVTEA - pelo TCU) .
Relata que a aprovação final da documentação do certame somente aconteceu em setembro de 2015, com a prolação do Acórdão 2413/2015-TCU-Plenário, mais de dois anos após a confecção dos estudos, motivo pelo qual se tornou necessária a revisão das principais premissas adotadas, a exemplo da projeção da demanda, sobretudo em face das mudanças no cenário político e econômico do nosso país, o que também ensejou um natural período de reorganização interna das instituições envolvidas.
No âmbito da revisão dos projetos, informa que foi constatada a necessidade de segregação da modelagem em dois terminais, sendo indispensável a elaboração de novos estudos para cada produto, modificando assim o cronograma para licitação do terminal, passando a data provável para realização do leilão para novembro de 2018, com posterior assinatura do contrato em fevereiro de 2019.
Paralelo a isso, sob outro prisma, alega que a prorrogação ordinária do Contrato Pres 3/1999, proibida por esta Corte, deve ser totalmente dissociada da possibilidade de devolução de prazo contratual, nos termos da Súmula TCU 191, bem como da perspectiva de adequação do prazo (ou indenização) como forma de reequilibrar as condições originais do contrato, conforme reza a Constituição Federal e a Lei de Licitações. 
Entende, portanto, que era oportuno ao Poder Concedente buscar a melhor estratégia e o melhor momento para licitar a área STS20, e assim tendo suspendido temporariamente os trâmites para licitação do terminal até a conclusão das análises técnicas da SEP/PR e Antaq, interrupção essa que não teria ocasionado prejuízo à licitação do terminal, pois ainda subsistiria a liminar judicial que mantinha até 23/11/2016 a vigência do referido contrato de arrendamento.
Já o Secretário de Políticas Portuárias à época, Luiz Fernando Garcia Silva, apresentou sua defesa com base nos seguintes argumentos, em apertada síntese: (i) no momento do ato decisório, haveria justo motivo para suspensão precária do certame; (ii) naquele período seria impossível promover a licitação imediata do certame; e (iii) não se poderia imputar responsabilidade ao agente pela demora na promoção da licitação, pois seu ato não teria contribuído decisivamente para o resultado impugnado.
No que se refere ao primeiro ponto, afirma que, da mesma forma que o outro responsável, além da existência de medida liminar no âmbito do Processo Judicial da 1ª Vara Federal de Santos/SP impedindo a extinção do Contrato Pres 3/1999, não haveria parecer conclusivo da SEP/PR e da Antaq sobre a indenização pleiteada pela concessionária. 
De forma análoga, alega que os documentos da AGU jamais teriam se posicionado contra a suspensão da licitação. Ainda, tais documentos não se revestiam de características de parecer, mas de requisição de informações a respeito do reequilíbrio econômico, sem emissão de entendimento conclusivo sobre o tema, sendo claro quanto ao cabimento do mencionado reequilíbrio e à possibilidade de pagamento de indenização.
No que concerne ao segundo argumento trazido aos autos, afirma que não promoveu a licitação durante o período em que esteve à frente da SEP/PR devido a circunstâncias alheias a sua vontade, sobretudo em face da necessidade de revisão dos projetos, datados de 2013, aliada à não inclusão da área STS20 no rol dos processos prioritários do Governo Federal.
Acrescenta que as mudanças no cenário político do Governo Federal, como a criação à época do MTPA e a instituição do PPI, acarretaram uma interrupção no andamento dos projetos até o pleno funcionamento da nova estrutura.
Por fim, quanto ao terceiro ponto, invoca o artigo 22 da Lei 13.655/2018, e afirma que a regularidade da sua conduta deve ser avaliada à luz das circunstâncias fáticas que embasaram a sua decisão, considerando as limitações à extensão do nexo causal, adotando a teoria da causalidade imediata.
Assim, especialmente pelo fato de ter assumido a Secretaria em fevereiro de 2016, permanecendo no cargo somente até janeiro de 2017, período em que a extinção do contrato Pres 3/1999 estava prejudicada em virtude da liminar, alega que o ato que lhe fora imputado não teria contribuído para o resultado.
Ademais, afirma que a suspensão da licitação teria se dado apenas quanto a sua fase externa, uma vez que teriam continuado os procedimentos atinentes à elaboração dos estudos que embasariam a modelagem da concessão.
Relata, novamente, que a não promoção da licitação imediata decorreria essencialmente de uma prioridade política dentre os diversos projetos do Governo Federal, sobre a qual não teria qualquer ingerência.
III
A secretaria especializada entendeu que as razões de justificativa apresentadas pelos gestores não foram suficientes para elisão das irregularidades a eles imputadas, uma vez que considerou reprovável a conduta omissiva do então Secretário Nacional de Portos, ao deixar de realizar tempestivamente a licitação da área STS20 do Porto de Santos, bem como a do ex-Secretário de Políticas Portuárias ao suspender os preparativos para a licitação da aludida área, por meio do Ofício 135/2016.
Sendo assim, propõe encaminhamento no sentido de aplicar a eles a multa prevista no art. 58, inciso IV, da Lei 8.443/1992, bem como de apensar os presentes autos ao seu processo originário (TC Processo 011.765/1999-2) .
Manifesto-me de maneira integralmente aquiescente às análises realizadas pela unidade instrutora, acatando seus argumentos como razões de decidir, sem prejuízo de aduzir as considerações que se seguem.
IV
Quanto às razões aventadas pelo Secretário Nacional de Portos à época, a unidade especializada defende a insuficiência dos argumentos do responsável para justificar a alegação de que a licitação da área STS20 seria priorizada desde 2013 por fazer parte do Bloco I do PAP, uma vez que a SEP/PR adotou conduta em rumo diferente, mormente por intermédio do Ofício SEP 135/2016, o qual suspendeu a licitação, postergando os atos atinentes à consecução do certame, posição com a qual reafirmo minha total concordância.
No que tange à alegada dificuldade proveniente das seguidas alterações na estrutura governamental e, consequentemente, das mudanças no cenário político e econômico do nosso país, os argumentos também não socorrem o responsável, haja vista o longo lapso temporal entre a reestruturação (que culminou na criação do Programa de Parcerias de Investimento - PPI, em setembro de 2016) , a previsão de atualização dos estudos (dezembro de 2017) e a data provável assinatura do novo ajuste (fevereiro de 2019) .
Observo que, em consequência de todo esse imbróglio, houve um potencial diferimento de aproximadamente cinco anos do termo estabelecido para o encerramento do ajuste celebrado com a empresa Pérola, não obstante a decisão do TCU em sentido oposto. 
Além disso, como bem pontuou a SeinfraPortoFerrovia, mesmo antes da cassação da tutela de urgência, em novembro de 2016, já seria plenamente possível ao Ministério adotar os procedimentos relativos à fase interna da licitação, uma vez que a suspensão não incidia sobre os atos prévios de uma futura licitação que, poderia, possivelmente, até incluir tal prazo de recomposição, caso assim fosse a decisão de mérito do processo judicial. 
Vale acrescentar, ademais, que não prospera o argumento da desvinculação entre a prorrogação ordinária do Contrato Pres 3/1999 e a possibilidade de devolução de prazo contratual, ou da perspectiva de indenização como forma de reequilíbrio econômico-financeiro, justamente pelo consenso já existente entre Antaq e SEP/PR no sentido de que não seria necessário qualquer acréscimo na vigência da avença, assim como também se rechaça a alternativa de reparação dos investimentos realizados na reconstrução dos armazéns.
Da mesma forma, concordo com a SeinfraPortoFerrovia no sentido de não acatar as razões de justificativa no que tange à alegada ausência de prejuízo ao trâmite licitatório em razão da suspensão do certame determinada pelo já mencionado Ofício SEP 135/2016, uma vez que havia decisão liminar subsistente.
De fato, como já discorri no Voto condutor do Acórdão que determinou as presentes audiências (Acórdão 1087/2018-TCU-Plenário) , foi concedida antecipação de tutela pelo Juízo de primeiro grau no final de 2013 para impedir que a Codesp tomasse qualquer providência "tendente à extinção do contrato de arrendamento antes de findado o prazo de recomposição". 
Destaco que a ação originária fora ajuizada com o objetivo de ver reconhecido o direito à recomposição do prazo dispendido com as obras emergenciais efetuadas no Armazém XII, cerca de 26,5 meses, em virtude da paralisação das atividades por caso fortuito (granizo, fortes chuvas e vendavais ocorridos em janeiro de 2009) .
Contudo, reitero que o impedimento determinado ao Poder Concedente abrangia quaisquer providências tendentes à extinção do contrato antes de findado o prazo de recomposição, o que não se confunde com atos preparatórios para licitação futura. Assim, nesse ponto, resta claro que o poder concedente quedou inerte, ciente, desde 2009, das medidas que teria que tomar a fim de licitar a área STS20.
Como é cediço, em novembro de 2016, a Quarta Turma do Tribunal Regional Federal da 3ª Região, por maioria, deu provimento ao agravo de instrumento interposto pela União para o fim de reformar a referida decisão de antecipação dos efeitos da tutela.
Como consignei no voto condutor do Acórdão 1087/2018-TCU-Plenário, após a cassação da liminar era imprescindível a adoção de providências imediatas com vistas à licitação da área. O Memorando 49/2017/CGCC/DOUP/SNP, de 19/6/2017 (peça 125, pp. 9-10 do TC Processo 007.001/2013-4) , registrou que, segundo a Empresa de Planejamento e Logística S.A. (EPL) , a área em comento teria edital publicado em 25/7/2018 e contrato assinado em 1°/2/2019. 
Embora as notícias mais recentes deem conta de que a área STS20 tenha sido enfim licitada (há ainda contrato de transição vigente) , reputo, em linha com a análise da unidade instrutora, que durante o longo lapso temporal entre a cassação da liminar e a adjudicação do objeto à licitante vencedora, "não se identificou a oportuna atuação do MTPA para o deslinde da licitação da referida área em prol do cumprimento da determinação em monitoramento". Pelo contrário, detectou-se expressiva e infundada lentidão, mormente ao considerar que a determinação do TCU existe desde 2002 e que já se poderia ter reiniciada a atualização dos estudos mesmo antes de novembro de 2016.
Dessa forma, entendo que a omissão do ex-Secretário Nacional de Portos foi determinante para a morosidade descabida demonstrada ao longo dos parágrafos anteriores, ensejando a permanência da concessionária SPE Pérola S.A no terminal STS20, em afronta à determinação deste Tribunal.
V
No que concerne às razões de justificativa do ex-Secretário de Políticas Portuárias, ressalto que em boa parte foram similares aos argumentos apresentados pelo ex-Secretário Nacional de Portos, sobretudo quando invoca a existência de medida liminar como motivo para suspensão das tratativas do certame. 
Portanto, considero que a questão foi devidamente enfrentada, tanto pela unidade instrutora quanto por mim nos itens anteriores do presente Voto, razão pela qual rejeito a sua defesa quanto a esse ponto, sendo desnecessário adentrar em detalhes adicionais a respeito. 
Todavia, reforço que, diferentemente do outro responsável, o então Secretário de Políticas Portuárias deve ser apenado por uma conduta comissiva, a qual, como bem levantou a unidade instrutora, tem relação direta com o atraso na documentação que fundamenta a realização do certame, gerando novo empecilho à sua fase interna.
Quanto à ausência de parecer conclusivo da SEP/PR e da Antaq sobre a indenização pleiteada pela concessionária, não restam dúvidas a respeito do já mencionado consenso existente entre Antaq e SEP/PR no sentido de que não seria necessário qualquer acréscimo na vigência da avença, assim como também teria sido rechaçada a alternativa de reparação dos investimentos realizados na reconstrução dos armazéns, conforme se depreende das manifestações às peças 165 e 166.
Além disso, não prospera a alegação de que AGU jamais havia se posicionado sobre a improcedência do reequilíbrio e contra a suspensão da licitação. Ao percorrer os autos, resta claro, pela simples leitura das Informações 53/2016/SJUR/CGU/AGU e 62/2015/ASJURSEP/CGU/AGU, a manifestação do órgão pela não aplicabilidade do instituto da recomposição do equilíbrio econômico-financeiro no caso concreto, bem como pela não prorrogação do contrato firmado com a Pérola S.A.
Assim sendo, acertada a unidade instrutora quando conclui que não se mostrava razoável a conduta do gestor ao agir de modo antagônico a tais entendimentos, sequer demandando nova apreciação técnica e jurídica.
Outrossim, ao analisar a conduta do ex-Secretário de Políticas Portuárias levando em consideração os ditames da Lei 13.655/2018, não podem ser acolhidos seus argumentos que justificam a ausência de relação direta dos seus atos com o resultado impugnado. 
Com efeito, as circunstâncias práticas limitaram apenas aparentemente a ação do agente. Como visto ao longo dessa análise, a suspensão determinada ao poder concedente foi para qualquer providência tendente à extinção do contrato antes de findado o prazo de recomposição, o que não se confunde com atos preparatórios para licitação futura, que poderiam se desenrolar mesmo diante da celeuma judicial.
Assim, a emissão dos Ofícios 135/2016/SPP/SEP/PR e 143/2016/SPP/SEP/PR, ambos de abril de 2016, encaminhados sem qualquer consulta prévia ou posterior à assessoria jurídica do então MTPA, criou um obstáculo à consecução dos procedimentos internos da licitação, ou seja, a atuação do gestor teve impacto prático sobre o andamento do certame, pois frustrou qualquer providência que eventualmente viesse a ser adotada nos trâmites licitatórios, motivo pelo qual não há dúvidas a respeito da existência do nexo causal entre a conduta do gestor e o resultado alcançado.
Por derradeiro, concordo inteiramente com a minuciosa análise da unidade instrutora no que tange aos demais pontos abordados pelos responsáveis, sendo despicienda qualquer consideração adicional a respeito.
Registro apenas minha concordância com a SeinfraPortoFerrovia no sentido de que a decisão liminar que vigeu até novembro de 2016 deve ser tratada como circunstância atenuante, sobretudo para a ação comissiva do ex-Secretário de Políticas Portuárias, "uma vez que pode ter dificultado a tomada de decisão mais pertinente à época, assim como causado embaraços e transtornos a uma atuação mais célere".
VI
Por oportuno, em consulta realizada na data de 16/9/2019 pela assessoria do Relator ao site http://www.portodesantos.com.br/licitacoes-e-contratos/, consta, na lista de áreas arrendadas, contrato de transição entre a Codesp e a empresa Pérola S.A., assinado em 29/3/2019 e com termo previsto para 24/9/2019. Frise que a avença tem, dentre outros pressupostos, o objetivo de evitar prejuízos econômicos, financeiros e sociais em razão da descontinuidade da prestação dos serviços portuários, enquanto não ultimado o procedimento licitatório da área em questão.
Ou seja, mesmo após decorridos mais de cinco anos e meio da extinção do contrato original e uma década depois da deliberação desta Corte, o novo contrato ainda não foi assinado, o que corrobora a morosidade no cumprimento da determinação ora monitorada.
Tem-se a confirmação, entretanto, da realização do Leilão 1/2019 - Antaq, que abrange a área em comento e cuja decisão foi divulgada pelo presidente da Comissão de Licitação de Arrendamentos Portuários da agência em 9/9/2019, sagrando-se vencedora a empresa Hidrovias do Brasil - Holding Norte S.A., conforme informação do sítio eletrônico da Antaq.
Para finalizar, impende relembrar que no âmbito do TCU a dosimetria da pena tem como balizadores o nível de gravidade dos ilícitos apurados, com a valoração das circunstâncias fáticas e jurídicas envolvidas, e a isonomia de tratamento com casos análogos. O Tribunal não realiza dosimetria objetiva da multa, comum à aplicação de normas do Direito Penal, e não há rol de agravantes e atenuantes legalmente reconhecido. A aplicação da sanção guarda relação com a materialidade dos fatos e a culpabilidade do responsável, não com sua capacidade financeira em quitar a dívida.
	Ante o exposto, voto por que este Tribunal adote a minuta de acórdão que ora submeto à deliberação deste Colegiado.
TCU, Sala das Sessões Ministro Luciano Brandão Alves de Souza, em 18 de setembro de 2019.
MARCOS BEMQUERER COSTA 
Relator